ACORDAO-COMPLETO-2518371

ACÓRDÃO 2670/2021 ATA 44/2021 - PLENÁRIO

VISTOS, relatados e discutidos estes autos de representação de unidade técnica deste Tribunal, decorrente do Acórdão 751/2020-TCU-Plenário (relator: Ministro Raimundo Carreiro) , com objetivo de apurar indícios de atos negociais e pagamentos potencialmente ruinosos à empresa Transnordestina Logística S.A. (TLSA) , entre 2013 e 2017, na qual a Valec Engenharia, Construções e Ferrovias S.A (Valec) , sociedade empresarial de economia mista, possui participação acionária e nos Conselhos de Administração e Fiscal.
ACORDAM os Ministros do Tribunal de Contas da União, reunidos em Sessão do Plenário, diante das razões expostas pelo Relator, em:
9.1. nos termos dos arts. 235 e 237, inciso VI, do Regimento Interno deste Tribunal, conhecer da presente representação, para, no mérito, considerá-la improcedente;
9.2. dar ciência deste Acórdão aos seguintes destinatários, informando que o teor integral de suas peças Relatório e Voto) poderá ser obtido no endereço eletrônico www.tcu.gov.br/acordaos.

Representação sobre possíveis atos negociais e pagamentos potencialmente ruinosos. aos cofres da empresa Transnordestina Logística S.A. (TLSA) passíveis de fiscalização e identificação por unidades jurisdicionadas do TCU. Análise de oitivas.

Valec Engenharia, Construções e Ferrovias S.A (Valec) e Secretaria do Tesouro Nacional

3. Interessados/Responsáveis:
3.1. Interessados: Valec Engenharia, Construções e Ferrovias S.A (Valec) e Secretaria do Tesouro Nacional

13.1. Ministros presentes: Bruno Dantas (na Presidência), Walton Alencar Rodrigues, Benjamin Zymler, Augusto Nardes, Raimundo Carreiro (Relator) e Jorge Oliveira.
13.2. Ministros-Substitutos convocados: André Luís de Carvalho e Weder de Oliveira.

ACORDAO-COMPLETO-2521802

Acórdão de Relação 3079/2021 - Plenário

Acórdão de Relação

RAIMUNDO CARREIRO

Trata-se de representação instruída pela Secretaria de Fiscalização de Infraestrutura Portuária e Ferroviária (SeinfraPortoFerrovia) , em decorrência do Acórdão 751/2020-TCU-Plenário, de minha relatoria, com objeto de apurar indícios de atos negociais e pagamentos potencialmente ruinosos aos cofres da empresa privada Transnordestina Logística S.A. (TLSA) , entre 2013 e 2017, na qual a Valec Engenharia, Construções e Ferrovias S.A (Valec) , sociedade empresarial de economia mista, possui participação acionária e nos Conselhos de Administração Fiscal. 
2.	Reproduzo a seguir, com ajustes de forma, o teor principal da instrução conclusiva da SeinfraPortoFerrovia, cuja proposta de encaminhamento foi endossada pela direção da unidade técnica (peças 89-90) : 
HISTÓRICO
O presente processo foi iniciado como denúncia, com o demandante protocolando neste Tribunal, em 23/5/2019, documento apontando irregularidades nos pagamentos entre a TLSA e a Construtora Norberto Odebrecht (CNO) (peças 6 e 8) . Aduziu o demandante que os pagamentos questionados seriam ressarcimentos de despesas, obrigações, custos e contingências decorrentes das obras da Ferrovia Nova Transnordestina, que, em tese, seriam de responsabilidade exclusiva e individual da CNO, na forma da regra de partilha de responsabilidade pactuada entre as partes.
Após Despacho da SeinfraPortoFerrovia (peça 7) e instrução da Unidade Técnica (peça 12) , verificou-se que a situação fática se tratava de controvérsia entre duas pessoas jurídicas de direito privado, não veiculando, portanto, irregularidade que estivesse no âmbito de competência do Tribunal de Contas da União. Embora a TLSA seja concessionária de serviço público de transporte ferroviário, trata o expediente de supostas irregularidades no pagamento entre esta e a empreiteira contratada para a execução da malha II da Ferrovia Transnordestina, cuja matéria está afeta ao ramo do direito privado.
O MPTCU, em razão de solicitação do Ministro Relator (peça 14) , apresentou seu parecer (peça 16) manifestando-se de acordo com a proposição da unidade especializada, por entender que a participação estatal minoritária não transforma a TLSA em integrante da Administração Pública, restando mantida sua natureza privada.
À peça 19, o Ministro Relator proferiu seu voto sobre o assunto, no sentido de que a denúncia não atende aos requisitos de admissibilidade fixados no caput do art. 235 do Regimento Interno desta Corte de Contas, pois não versa sobre "matéria de competência do Tribunal", entendendo que embora a União possua recursos investidos na TLSA, não detém o seu controle acionário, que pertence à Companhia Siderúrgica Nacional (CSN) , possuidora de 56,92% do respectivo capital social, ao passo que o chamado "bloco público" (constituído por Valec Engenharia, Construções e Ferrovias S.A., Fundo de Desenvolvimento do Nordeste-FNDE e BNDES Participações S.A. - BNDESPAR) ", possui "apenas 43,18% do capital social da TLSA. Por não se tratar de empresa de economia mista, muito menos empresa pública, entendeu o Relator por afastar a hipótese de incidência da jurisdição prevista no art. 71 da Constituição da República. 
Contudo, destacou o Relator em seu voto que os indícios de irregularidades noticiados são passíveis de acompanhamento e fiscalização indireta por este Tribunal, por meio de sua jurisdição sobre as entidades do poder público federal com interesses econômicos diretos na TLSA, com destaque para a Valec Engenharia, Construções e Ferrovias S.A., empresa pública federal. 
Nota o Relator que o acompanhamento dos interesses da União na TLSA vem sendo feito com acuro pelo Tribunal de Contas da União, principalmente quando se pondera que a Valec possui participação acionária significativa naquela concessionária - cerca de 39% do total de ações - e nela aportou R$ 1,1 bilhão até 2016 (segundo demonstrações financeiras da estatal referentes ao ano de 2019, disponíveis na Internet) , destacando-se a auditoria operacional realizada na Valec, para fiscalização de aspectos relativos à sua participação societária na TLSA, versada no TC 021.577/2016- 1, objeto do Acórdão 1659/2017-TCU-Plenário, de relatoria do Ministro Walton Alencar. 
Por outro lado, destacou que os membros do Conselho de Administração e do Conselho Fiscal da TLSA indicados pela União e pela Valec também são expressamente alcançados pela jurisdição do Tribunal de Contas da União, nos termos do art. 5º, inciso IX, da Lei 8.443/1992 ["IX - os representantes da União ou do Poder Público na Assembleia Geral das empresas estatais e sociedades anônimas de cujo capital a União ou o Poder Público participem, solidariamente, com os membros dos Conselhos Fiscal e de Administração, pela prática de atos de gestão ruinosa ou liberalidade à custa das respectivas sociedades."].
O Acordo de Acionistas da TLSA, assinado em 20/9/2013 (peça 17 e p. 22 a 46 da peça 6) , dispõe que a Valec indica dois membros do Conselho de Administração da TLSA, em um total de sete efetivos (subcláusula 4.2.1 do Acordo de Acionistas) , e a Secretaria do Tesouro Nacional, um membro do Conselho Fiscal, de um total de três (subcláusula 4.5.1 do Acordo de Acionistas) 
O Relator ainda ressaltou a possibilidade de este Tribunal aferir a regularidade das condutas dos membros do Conselho de Administração e do Conselho Fiscal da TLSA indicados pelo poder público federal, quanto ao cumprimento de suas obrigações previstas na Lei 6.404/1976.
Nesse sentido foi exarado o Acórdão 751/2020-TCU-Plenário, de relatoria do Min. Raimundo Carreiro, determinando a conversão dos autos em representação, nos termos do art. 237, VI, do Regimento Interno deste Tribunal, para, com fulcro nos arts. 1º, inciso II, e 5º, inciso IX, da Lei 8.443/1992, apurar os indícios de atos negociais e pagamentos potencialmente ruinosos aos cofres da empresa Transnordestina Logística S.A. (TLSA) reportados nos presentes autos, passíveis de fiscalização e identificação pelos membros dos Conselhos de Administração e Fiscal da TLSA, indicados, respectivamente, pela Valec Engenharia, Construções e Ferrovias S.A. e pela Secretaria do Tesouro Nacional.
Determinou-se também que esta Secretaria de Fiscalização de Infraestrutura Portuária e Ferroviária, em cumprimento à determinação descrita no subitem 9.2 acima mencionado, promova as diligencias necessárias, incluindo oitivas dos seguintes destinatários, para que se manifestem, no prazo de trinta dias, sobre os indícios de irregularidades narrados às peças 3, 6 e 8 destes autos, quanto ao risco de lesão aos cofres da TLSA e eventuais providências adotadas (item 9.3.1) : (i) da Valec Engenharia, Construções e Ferrovias S.A.; (ii) dos membros do Conselho de Administração da TLSA indicados pela Valec; (iii) do membro do Conselho Fiscal da TLSA indicado pela Secretaria do Tesouro Nacional.
Atendendo ao comando do Acórdão, esta Unidade Técnica realizou as oitivas dos seguintes responsáveis (peça 34) :
a) ao membro do Conselho Fiscal da TLSA indicado pela Secretaria do Tesouro Nacional, Sr. Mario Augusto Carboni (CPF XXX.444.358-XX) ; 
b) aos ex Conselheiros do Conselho de Administração indicados pela Valec, Raquel de Souza Lima (CPF XXX.572.206-XX) , Luiz Carlos de Almeida Junior (CPF XXX.051.256-XX) , João Carlos de Magalhães Gomes (CPF XXX.255.916-XX) , Iltamar de Oliveira Mendonca (CPF XXX.107.841-XX) .
Em instrução anterior, peça 58, foi realizada análise sumária das manifestações dos responsáveis e entendeu-se que não foram apresentadas informações suficientes que permitissem avaliar as condutas frente a realização dos pagamentos. Portanto, propôs-se a realização da diligência abaixo para dar seguimento à apuração determinada no Acórdão 751/2020-TCU-Plenário, com o objetivo de apurar a atuação clara da estatal juntamente com a dos conselheiros, por ela indicados, frente aos pagamentos realizados pela TLSA à CNO, citada na manifestação, como segue (peça 58) : 
	a) cópia integral do Procedimento Arbitral 22851/JPA; 
	b) planilha com histórico e total de pagamentos realizados pela TLSA à CNO em decorrência do Termo de Transação assinado entre as duas empresas e constante na página 18 da peça 8; 
	c) detalhes da composição do valor de R$ 49.595.642,00, em disputa no Procedimento Arbitral 22851/JPA; 
	d) relatórios, processos e apresentações e outros documentos que tratem dos pagamentos realizados pela TLSA à CNO em decorrência do Termo de Transação e que a Valec e os conselheiros por ela indicados tenham avaliado; 
	e) atas de reuniões que tenham tratado dos pagamentos realizados; 
	f) documentos que porventura contenham solicitações de informações à TLSA sobre os pagamentos; e 
	g) informasse o seguinte: 
	g.1) se os pagamentos acima ainda continuam acontecendo; 
	g.2) por que os pagamentos não foram objeto de análise pela Valec com base na subcláusula 3.2.1, inciso XVI, e da subcláusula 3.2.2, inciso VII, do Acordo de Acionistas da TLSA, já que o valor em disputa ultrapassa o valor mínimo de R$ 40 milhões; e 
	g.3) a situação atual do Procedimento Arbitral 22851/JPA e se há decisões já proferidas.
No entanto, não foi encaminhada a cópia do Procedimento Arbitral 22851/JPA, inclusive da eventual sentença arbitral definitiva. A TLSA sustentou que esse procedimento arbitral é sigiloso e que eventual quebra do dever de confidencialidade poderia sujeitar a TLSA à condenação, por parte do tribunal arbitral e o consequente pagamento de multa por litigância de má-fé, entre outras sanções (peça 62, p. 1) . Por isso, a Valec solicitou que o TCU oficiasse diretamente a câmara de comércio arbitral (CCI) , de modo que seja evitada a aplicação de sanções à TLSA (peça 63, p. 2) .
A despeito disso, a Unidade Técnica reiterou a diligência (peça 74) , tendo em vista que a argumentação despendida não justifica a não disponibilização da referida documentação a este Tribunal, tendo em vista a prerrogativa desta Egrégia Corte de Contas na fiscalização da aplicação de recursos públicos federais (art. 70, parágrafo único da CF/88) . 
Também foi ressaltado que toda e qualquer informação e documentação referente ao processo arbitral que porventura venha a ser utilizada no presente processo será concedido caráter sigiloso, em atendimento à demanda do jurisdicionado, nos termos do art. 169 da Lei 11.101/2005 c/c art. 155 da Lei 6.404/1976 c/c art. 189, inciso IV, do Código de Processo Civil.
Por fim, cópia do Procedimento Arbitral 22851/JPA foi acostado aos autos (peça 81) . 
EXAME TÉCNICO
Em 16/8/2013, a TLSA celebrou com a CNO Termo de Transação voltado a encerrar o Procedimento Arbitral 18869/CA, no qual discutiam potenciais descumprimentos do Contrato de Aliança que haviam firmado em 2009, a fim de ver construído, pela CNO, trecho relevante da Ferrovia Transnordestina.
A partir da denúncia protocolada (peça 6, p.7) , verificou-se que os indícios de irregularidade se referem ao período compreendido entre agosto de 2013, quando o Instrumento de Transação (termo de distrato entre a TLSA e a CNO) foi celebrado, até fevereiro de 2017 (quando a TLSA passou a recusar-se a assumir novas defesas) .
Nesse contexto, mostra-se importante analisar e concluir que a atuação do TCU, conforme Voto do Relator (peça 19, p. 2) , limitar-se-á a aferição da regularidade da conduta dos membros do conselho fiscal e da administração indicados pela administração pública, em prol da proteção do interesse público, conforme reproduzido abaixo:
14. Dessa forma, pode - e deve - este Tribunal aferir a regularidade das condutas dos membros do Conselho de Administração e do Conselho Fiscal da TLSA indicados pelo poder público federal, quanto ao cumprimento de suas obrigações previstas na Lei 6.404/1976 (Lei das Sociedades Anônimas) :
Além dos membros do Conselho de Administração indicados pela Valec e do membro do Conselho Fiscal indicado pela Secretaria do Tesouro Nacional, o Acórdão 751/2020-TCU-Plenário determinou que fosse encaminhada oitiva à Valec sobre os indícios de irregularidades narrados às peças 3, 6 e 8 destes autos, quanto ao risco de lesão aos cofres da TLSA e eventuais providências adotadas.
[Oitiva da Valec]
A Valec se manifestou por meio da Nota Técnica 129/2020 (peça 32) . Inicialmente informou sobre sua participação acionária na TLSA. A estatal detém 39,10% do capital social total, representando R$1,124 bilhões, sendo 71,59% das ações preferenciais e 6,60% das ações ordinárias.
Além disso, ressaltou que não detém controle societário sobre a TLSA, uma vez que não possui percentual de ações com direito a voto que permita o exercício deste controle e que não exerce o controle comum ou compartilhado da TLSA, pois não tem a maioria de votos nas deliberações das assembleias gerais e o poder de eleger a maioria dos administradores e, ainda, que não usa efetivamente o seu poder para dirigir as atividades sociais e orientar o funcionamento dos órgãos da Companhia TLSA (peça 32, p.2) .
Também citou que dentre as prerrogativas estabelecidas no Acordo de Acionistas está a apreciação e aprovação de matérias sujeitas a procedimentos especiais, objetivando mitigar os riscos que podem acarretar prejuízo ao erário devido à realização de contratos de Capex. 
Dessa forma, a Valec esclareceu que não há controle público no empreendimento, direto ou compartilhado com a acionista majoritária (CSN) , razão pela qual os atos praticados restringem-se à relação privada firmada entre a concessionária de transporte e a empreiteira.
Sobre a atuação dos conselheiros, a Valec informou que tem a prerrogativa de indicar dois membros do Conselho de Administração, de um total de sete e que a Secretaria do Tesouro Nacional indica um dos três membros do Conselho Fiscal da Companhia. 
Acrescentou que, conforme o art. 142 da Lei 6.404/76 e o art. 20 do Estatuto Social da TLSA, os membros indicados pela Valec possuem mandato fixo e atuação independente na participação das assembleias gerais deliberativas e reuniões do colegiado, observados tais normativos (peça 32, p. 4) .
A Valec repisou que, apesar da previsão do direito de veto de algumas matérias a serem deliberadas e das orientações de votos que são externadas - nos termos das cláusulas 3.1 e 3.3 e da subcláusula 3.3.1 do Acordo de Acionistas (peça 17, p. 8 a p. 14) , não tem o controle comum ou compartilhado da administração da TLSA. 
Ainda sobre a atuação dos conselheiros na observância das irregularidades em apuração, o acordo de acionistas prevê limites para a contratação de endividamento, a partir dos quais a Valec pode exercer poder de veto. Segundo a denúncia, o valor histórico, no período de 2013 a 2017, repassado à CNO foi de aproximadamente R$ 31.000.000,00 (trinta e um milhões de reais) , quantia inferior aos limites mínimos para contratação de endividamento, estabelecidos para eventual veto da Valec, previstos no acordo de acionistas (subcláusula 3.2.1, inciso xv e subcláusula 3.2.2, inciso vii) , estando fora, portanto, da alçada de apreciação pelos conselheiros indicados pela empresa: 
3.2.1 As matérias listadas abaixo não poderão ser aprovadas pela Companhia se as mesmas não forem previamente aprovadas pela Valec conforme previsto na Cláusula 3.3 abaixo, observado que tal direito da Valec deixará de existir caso (i) após a Capitalização FDNE prevista no Acordo de Investimentos, a Valec e o FDNE deixarem de deter, em conjunto, pelo menos 35% do capital social total da Companhia; e/ou (ii) a Capitalização FDNE não ocorra dentro dos prazos e condições previstos no Acordo de Investimentos:
...
xv. contratação de qualquer endividamento (inclusive por meio de emissão de valores mobiliários) ou refinanciamento que acarrete endividamento adicional em valor superior a R$ 200.000.000,00 (duzentos milhões de reais) , seja por meio de uma única operação ou por uma série de operações no período de 12 meses, exceto se previsto no presente Acordo ou no Acordo de Investimentos;
Por último a Valec apresentou breve histórico dos principais eventos relacionados ao dissídio entre a TLSA e a CNO. 
Explicou que o Termo de Transação dividiu entre TLSA e CNO a responsabilidade pelo chamado "Contencioso da Aliança", que se referia às demandas judiciais relacionadas às atividades executadas com base no Contrato de Aliança.
Destacou que quando eleitos, em 2014, os membros do Conselho de Administração e do Conselho Fiscal da TLSA, indicados, respectivamente, pela Valec e pelo Tesouro Nacional, o Termo de Transação já vinha sendo executado pela Companhia (peça 32, p.5) .
Segundo a Valec, ao longo do tempo, os administradores da TLSA, assim como os membros do Conselho de Administração, perceberam despesas em excesso com o Contencioso da Aliança, buscaram reavaliação com a CNO e buscaram análise jurídica sobre o caso. O resultado foi a instauração do Procedimento Arbitral 22851/JPA contra a CNO, perante a Câmara de Comércio Internacional (CCI) no qual a TLSA pleiteou  (...) [trecho protegido por sigilo, cujo conteúdo não interfere no juízo de mérito proposto pela unidade técnica; peça 81] o ressarcimento de todas as despesas realizadas  (...) [idem]  (em favor)  da CNO.
[Oitiva dos conselheiros indicados pela Valec e STN]
Além da oitiva da Valec, foram chamados a ofertar suas manifestações, consoante a tabela de Conselheiros da Valec na TLSA, por período de mandato mencionada pela própria empresa (peça 32, p. 7) : 
- Raquel de Souza Lima (CPF XXX.572.206-XX) ; 
- Luiz Carlos de Almeida Junior (CPF XXX.051.256-XX) ; 
- João Carlos de Magalhães Gomes (CPF XXX.255.916-XX) ; 
- Iltamar de Oliveira Mendonca (CPF XXX.107.841-XX) .
Também foi chamado a se manifestar o Sr. Mario Augusto Carboni (CPF XXX.444.358-XX) , Conselheiro Fiscal representante do Tesouro Nacional. 
Tendo em vista a condição similar dos conselheiros, que os argumentos trazidos se repetem e que não foi identificada nenhuma atuação individualizada que possa implicar em responsabilização, as manifestações serão relatadas conjuntamente a seguir.
Os Srs. Iltamar de Oliveira Mendonca e João Carlos de Magalhães Gomes apresentaram conjuntamente suas manifestações por meio da peça 52. A manifestação da Sra. Raquel de Souza Lima consta na peça 54 e a do Sr. Luiz Carlos de Almeida Júnior na peça 55.
Relataram os conselheiros que o Acordo de Acionistas foi celebrado em setembro de 2013, o que estabeleceu o direito de a Valec indicar dois membros ao Conselho de Administração da TLSA. Em dezembro de 2013 foram nomeados, indicados pela Valec, o Sr. Luiz Carlos de Almeida Junior e a Sra. Raquel de Souza Lima. Os Srs. Iltamar de Oliveira Mendonça e João Carlos de Magalhães Gomes exerceram o cargo no período subsequente, compreendido entre 2016 e 2019.
A Sra. Raquel de Souza Lima informou que o Instrumento de Transação, Distrato e outras Avenças, cujo cumprimento é questionado, foi celebrado em agosto de 2013 e já estava em execução quando foi celebrado o Acordo de Acionistas e de Investimentos da TLSA e eleitos os representantes da Valec e da STN (peça 54, p.2) .
Outro ponto levantado é que a suposta irregularidade denunciada foi fruto de um acordo firmado entre a TLSA e a CNO em agosto de 2013, no qual as partes puseram fim a um litígio arbitral, data anterior à sua posse no Conselho de Administração e ao Acordo de Acionistas.
Ela afirmou que no período que esteve no cargo não foram submetidos para deliberação do Conselho quaisquer assuntos relacionados ao cumprimento do multicitado Instrumento de Transação, Distrato e outras Avenças. Contudo, há registro em ata de reunião do Conselho ocorrida em 26/2/2014, de orientação ao Diretor-Presidente da TLSA de acompanhamento da desmobilização da CNO em virtude do distrato do supramencionado Contrato para Implementação de Obra Ferroviária sob o Regime de Aliança e da ocorrência de possíveis pleitos de terceiros (peça 54, p.2) . 
O Sr. Luiz Carlos de Almeida Júnior informou que as reuniões do Conselho de Administração eram precedidas de uma reunião prévia entre os principais acionistas (CSN e Valec) com o intuito de deliberar o voto dos Conselheiros. Em regra, todas as deliberações eram de conhecimento da Diretoria da Valec, da Gerência de Contabilidade (no que competia) e tramitavam na integralidade pelo Departamento Jurídico (CONJUR) , portanto os representantes do Conselho da Administração da Empresa Pública eram sempre pautados pelo interesse da administração da Valec, jamais atuando de forma apartada (peça 55, p.2) .
Os conselheiros reforçaram outro ponto já trazido pela Valec, de que ainda que se exigisse a atuação dos conselheiros na observância das irregularidades da presente acusação, que, segundo o próprio denunciante, o valor histórico, no período de 2013 a 2017, repassado à CNO foi de aproximadamente R$ 31.000.000,00, tal quantia é inferior aos limites mínimos para contratação de endividamento, estabelecidos para eventual veto da Valec, previstos no acordo de acionistas (subcláusula 3.2.1, inciso XV e subcláusula 3.2.2, inciso VII) , estando, portanto, fora da alçada de apreciação pelos conselheiros indicados pela Valec (peça 55, p.2) .
Os Srs.  Iltamar de Oliveira Mendonca e João Carlos de Magalhães Gomes, que exerceram o cargo entre 30/04/2016 e 05/07/2019, informaram que nunca deliberaram sobre os pagamentos feitos pela TLSA à CNO, sendo apenas informados sobre os andamentos das medidas referentes à questão e que, ao longo do período em que exerceram a função de membros do Conselho de Administração da TLSA, jamais exerceram direito de voto em relação aos litígios travados entre TLSA e CNO (peça 52, p.3) .
Por último, citaram que não foi aportado nenhum recurso financeiro por entidades públicas nos cofres da TLSA, em pleno respeito à determinação do TCU exarada no Acórdão 1.659-TCU-Plenário, de relatoria do Min, Walton Alencar, sendo que todas as matérias deliberadas em Assembleia Geral e/ou Reuniões do Conselho de Administração da TLSA, sempre foram acompanhadas de posicionamento prévio da Valec, de forma a atender ao contido no Acordo de Acionistas (peça 52, p.8) .
O Sr. Mario Augusto Carboni foi comunicado por meio do Ofício 57743/2020-Secomp-4, expedido em 22/10/2020 (peça 42) , e sua ciência foi atestada em 23/10/2020 (peça 47) , contudo não apresentou manifestação.
Encerrada a descrição das manifestações, é necessário registrar que nesse intervalo entre as manifestações e a presente instrução, o Procedimento Arbitral 22851/JPA teve sentença final em 19/7/2021 (peça 81) .
Sobre a sentença proferida pelo Tribunal Arbitral, mostra-se importante destacar o seguinte trecho:  
 (...) [trecho de decisão do Tribunal Arbitral protegida por sigilo, cujo conteúdo não interfere no juízo de mérito proposto pela unidade técnica; peça 81].
No trecho final da sentença, onde o Tribunal analisa os pedidos da requerente (TLSA) e da requerida (CNO) destacam-se: 
Pedidos da requerente:  (...) julgado improcedente (...) [omitidos os trechos da decisão do Tribunal Arbitral protegidos por sigilo, cujo conteúdo não interfere no juízo de mérito proposto pela unidade técnica; peça 81];
Pedidos da requerida:  (...)  julgado parcialmente procedente (...)  [omitidos os trechos da decisão do Tribunal Arbitral protegidos por sigilo, cujo conteúdo não interfere no juízo de mérito proposto pela unidade técnica; peça 81].
Em que pese o mérito desse processo arbitral não ser objeto da presente análise, verifica-se que as partes tiveram pleno direito de defesa e que os itens controversos foram individualmente analisados e julgados no âmbito desse procedimento arbitral.
Em atendimento ao item 9.3.1 do Acórdão 751/2020-TCU-Plenário, foram realizadas diligências da Valec e dos membros do Conselho de Administração da TLSA indicados pela Valec. 
Conforme os argumentos apresentados, verificou-se que a Valec não exerce controle na empresa TLSA. Apesar de deter 39,10% do capital social total, possui apenas 6,60% das ações ordinárias, isto é, com direito a voto.
O Acordo de Acionistas, de maneira similar, também não possibilita controle, tendo em vista que, de um total de sete conselheiros, apenas dois são indicados pela Valec.
Também restou evidente que os poderes de veto que a Valec pode exercer estão relacionados a prévia apreciação e aprovação de matérias sujeitas a procedimentos especiais, objetivando mitigar os riscos que podem acarretar prejuízo ao erário devido à realização de contratos de Capex, o que não tem relação com o teor dos pagamentos que originaram esta representação.
Quanto à atuação dos conselheiros, não se identificou qualquer tipo de ação ou omissão que possa ter relação direta com o distrato do Contrato para Implementação de Obra Ferroviária sob o Regime de Aliança. 
Além do acordo que deu origem à controvérsia em questão ter sido celebrado previamente a celebração do Acordo de Acionistas, o qual estabeleceu o direito de indicação de dois conselheiros pela Valec, o tema não foi submetido à deliberação do Conselho.
Deve-se mencionar que o acompanhamento do distrato está relacionado à administração e aos setores jurídicos da companhia. A partir análise das competências do Conselho, previstas no Estatuto Social aprovado pela Assembleia Geral de Acionistas da TLSA, não se identificou nenhum tipo de atuação que tenha sido negligenciada. 
Também é relevante o argumento apresentado de que o Acordo de Acionistas prevê limites para a contratação de endividamento, a partir dos quais a Valec pode exercer poder de veto. Os valores em questão estão abaixo dos limites a partir dos quais se exige apreciação pelos conselheiros indicados pela empresa.
Segundo o item 3.2.1 do Acordo de Acionistas, cláusula xv, a contratação de qualquer endividamento ou refinanciamento que acarrete endividamento adicional em valor superior a R$ 200.000.000,00 (duzentos milhões de reais) precisa ser previamente aprovada pela Valec. O item 3.2.2, na cláusula vii, restringe esse valor a R$ 40.000.000,00 (quarenta milhões de reais) nos primeiros três anos de vigência do Acordo de Acionistas.
O termo de distrato entre a TLSA e a CNO foi celebrado em 16/8/2013 (peça 8, p. 18-28) , antes da vigência do referenciado Acordo de Acionistas (20/9/2013, peça 6, p. 45) . Ademais, consoante informado pelo demandante, teriam sido ressarcidos à CNO o "valor histórico de aproximadamente R$ 31 milhões, que correspondem à integralidade das despesas e condenações decorrentes das ações ajuizadas entre agosto de 2013 e fevereiro de 2017". 
Dessa forma, tendo em vista que não se identificou irregularidade nas condutas dos membros do Conselho de Administração e do Conselho Fiscal da TLSA, propõe-se arquivar o presente processo, com fundamento no art. 169, inciso III, do Regimento Interno do Tribunal.
CONCLUSÃO
A presente instrução teve por objetivo, com fulcro nos arts. 1º, inciso II, e 5º, inciso IX, da Lei 8.443/1992, apurar os indícios de atos negociais e pagamentos potencialmente ruinosos aos cofres da empresa Transnordestina Logística S.A. (TLSA) reportados nos presentes autos, passíveis de fiscalização e identificação pelos membros dos Conselhos de Administração e Fiscal da TLSA, indicados, respectivamente, pela Valec Engenharia, Construções e Ferrovias S.A. e pela Secretaria do Tesouro Nacional.  
Quanto à Valec, identificou-se que a empresa não exerce controle sobre a TLSA, limitando-se a apreciar, previamente, investimentos relacionados a Capex, sobre os quais pode exercer poder de veto. Dessa maneira, não se observou qualquer ação ou omissão que possa ter dado causa a atos ruinosos aos cofres da TLSA.
Quanto à atuação dos membros do Conselho indicados pela Valec, constatou-se que os pagamentos objetos da controvérsia não foram submetidos à apreciação do conselho, com base nos limites para a contração de endividamento estabelecidos no Acordo de Acionistas. A conduta dos conselheiros esteve de acordo com Estatuto Social aprovado pela Assembleia Geral de Acionistas da TLSA, também não sendo identificada nenhuma ação ou omissão que possa ter dado causa a atos ruinosos aos cofres da TLSA.
O membro do Conselho Fiscal da TLSA não se manifestou nos autos, porém tendo em vista que se se trata de controvérsia entre duas pessoas jurídicas de direito privado, não se percebe como sua atuação possa ter dado causa a dano ao patrimônio da empresa, até porque diante dos indícios a empresa entrou em dissídio com a CNO e foi instaurado o procedimento arbitral para solucionar o distrato.
 Dessa forma, tendo em vista que não se identificou irregularidade nas condutas dos membros do Conselho de Administração e do Conselho Fiscal da TLSA, propõe-se arquivar o presente processo, com fundamento no art. 169, inciso III, do Regimento Interno do Tribunal.
PROPOSTA DE ENCAMINHAMENTO
Ante todo o exposto, submetem-se os autos à consideração superior, propondo:
conhecer a presente representação, satisfeitos os requisitos de admissibilidade constantes do art. 237, VI, do Regimento Interno, para, no mérito, julgar improcedente;
dar ciência do acórdão que vier a ser proferido ao representante e a Valec Engenharia, Construções e Ferrovias S.A, destacando que o relatório e o voto que fundamentam a deliberação ora encaminhada podem ser acessados por meio do endereço eletrônico www.tcu.gov.br/acordaos e que, caso tenham interesse, o Tribunal pode encaminhar-lhes cópia desses documentos sem quaisquer custos para V. Sas.; e
 arquivar o presente processo, com fundamento no art. 169, inciso III, do Regimento Interno do Tribunal.
É o Relatório.

não há.

Subprocurador-Geral Lucas Rocha Furtado.

REPRESENTAÇÃO. VALEC. TRANSNORDESTINA LOGÍSTICA S.A. (TLSA). INDÍCIOS DE ATOS NEGOCIAIS E PAGAMENTOS TEMERÁRIOS SOB A RESPONSABILIDADE DA VALEC, RELACIONADOS À GESTÃO DA CONCESSIONÁRIA TRANSNORDESTINA LOGÍSTICA S.A. (TLSA), SOCIEDADE ANÔNIMA COM CAPITAL PARCIAL DA UNIÃO E REPRESENTANTES DO PODER PÚBLICO NOS RESPECTIVOS CONSELHOS ADMINISTRATIVO E FISCAL, ALCANÇADOS PELA JURISDIÇÃO DO TCU (ART. 5º, INCISO IX, DA LEI 8.443/1992). AFERIÇÃO DA REGULARIDADE DAS CONDUTAS DOS MEMBROS DO CONSELHO DE ADMINISTRAÇÃO E DO CONSELHO FISCAL DA TLSA INDICADOS PELO PODER PÚBLICO FEDERAL, QUANTO AO CUMPRIMENTO DE SUAS OBRIGAÇÕES PREVISTAS NA LEI 6.404/1976. OTIVIA DA VALEC E DOS CONSELHEIROS DA TLSA INDICADOS PELO PODER PÚBLICO (VALEC E STN). NÃO IDENTIFICAÇÃO DE CONDUTAS IRREGULARES. ACORDO DE ACIONISTAS CELEBRADO APÓS O DISTRATO QUE DEU ORIGEM AOS SUPOSTOS PREJUÍZOS À TLSA. VALOR ENVOLVIDO INFERIOR AO LIMITE NECESSÁRIO PARA O EXERCÍCIO DO DIREITO DE VETO PELA VALEC NA GESTÃO DA TLSA. CONHECIMENTO. IMPROCEDÊNCIA. CIÊNCIA.

REPRESENTAÇÃO (REPR)

Secretaria de Fiscalização de Infraestrutura Portuária e Ferroviária (SeinfraPor).

Trata-se de representação instruída pela Secretaria de Fiscalização de Infraestrutura Portuária e Ferroviária (SeinfraPortoFerrovia) , com objetivo de apurar atos negociais e pagamentos potencialmente ruinosos à empresa Transnordestina Logística S.A. (TLSA) , entre 2013 e 2017, na qual a Valec Engenharia, Construções e Ferrovias S.A (Valec) , sociedade empresarial de economia mista, possui participação acionária e nos Conselhos de Administração e Fiscal.
2.	        Conforme visto no Relatório, a presente representação tem origem no Acórdão 751/2020-TCU-Plenário, de minha relatoria, relativo a denúncia de pagamentos feitos pela TLSA em favor da Construtora Norberto Odebrecht (CNO) , responsável pela execução de obras ferroviárias do empreendimento, a título de  "ressarcimento de despesas, obrigações, custos e contingências decorrentes das obras da Ferrovia Nova Transnordestina, que, em tese, seriam de responsabilidade exclusiva e individual da CNO, na forma da regra de partilha de responsabilidade pactuada entre as partes."
3. 	        Segundo anotado pela unidade técnica, a TLSA pactuou com a CNO, em 16/8/2013, um Termo de Transação (ou Termo de Distrato) para encerrar o Procedimento Arbitral 18869/CA, em que se discutiam possíveis "descumprimentos do Contrato de Aliança que haviam firmado em 2009, a fim de ver construído, pela CNO, trecho relevante da Ferrovia Transnordestina". Os pagamentos questionados totalizaram o "valor histórico de aproximadamente R$ 31 milhões, equivalendo à integralidade das despesas e condenações decorrentes das ações ajuizadas entre agosto de 2013 e fevereiro de 2017". 
4.	        Como o objeto inicial daquela denúncia referia-se a uma relação jurídica entre duas sociedades empresariais de natureza privada, pois a participação da Valec na composição acionária da TLSA é minoritária, o Tribunal declarou-se incompetente para fiscalizar os atos negociais questionados, mas determinou a conversão do feito em representação, para apurar eventuais condutas irregulares dos membros dos Conselhos de Administração e Fiscal da TLSA indicados pela Valec e pela Secretaria do Tesouro Nacional, agentes alcançados pela jurisdição desta Corte de Contas nos termos do art. 5º, inciso IX, da Lei 8.443/1992, verbis:
Art. 5° A jurisdição do Tribunal abrange: (...) 
IX - os representantes da União ou do Poder Público na Assembleia Geral das empresas estatais e sociedades anônimas de cujo capital a União ou o Poder Público participem, solidariamente, com os membros dos Conselhos Fiscal e de Administração, pela prática de atos de gestão ruinosa ou liberalidade à custa das respectivas sociedades.
5.	Ao fundamentar tal decisão, consignei, no voto respectivo, que "o acompanhamento dos interesses da União na TLSA vem sendo feito com acuro pelo Tribunal de Contas da União, principalmente quando se pondera que a Valec possui participação acionária significativa naquela concessionária - cerca de 39% do total de ações - e nela aportou R$ 1,1 bilhão até 2016 (segundo demonstrações financeiras da estatal referentes ao ano de 2019, disponíveis na Internet) ".
6.	Também pontuei que, nos termos do Acordo de Acionistas da TLSA, firmado 20/9/2013, a Valec deve indicar dois membros do Conselho de Administração da TLSA, em um total de sete efetivos (subcláusula 4.2.1 do Acordo de Acionistas) , e a Secretaria do Tesouro Nacional, um membro do Conselho Fiscal, de um total de três (subcláusula 4.5.1 do Acordo de Acionistas) .
7.	Nessa toada, concluí que a ação de controle deveria prosseguir, convertendo-se os autos em representação e, ato contínuo, promovendo-se as diligências e oitivas necessárias junto à Valec, aos membros do Conselho de Administração da TLSA indicados pela estatal e ao membro do Conselho Fiscal da TLSA indicado pela Secretaria do Tesouro Nacional, para que se manifestassem sobre os indícios de irregularidades narrados naqueles autos, com o fito de:
9.2 (...) apurar os indícios de atos negociais e pagamentos potencialmente ruinosos aos cofres da empresa Transnordestina Logística S.A. (TLSA) reportados nos presentes autos, passíveis de fiscalização e identificação pelos membros dos Conselhos de Administração e Fiscal da TLSA, indicados, respectivamente, pela Valec Engenharia, Construções e Ferrovias S.A. e pela Secretaria do Tesouro Nacional.
8.	Ao analisar o resultado das oitivas, a SeinfraPortoFerrovia, em posições uniformes, concluiu pelo conhecimento e improcedência da representação, ao considerar basicamente os seguintes fatos e informações trazidos ao processo:
- o acordo de acionistas que rege as relações entre a Valec e a TLSA foi assinado em 20/9/2013 (peça 17 e p. 22 a 46 da peça 6) , ou seja, posteriormente ao termo de distrato que ensejou os pagamentos questionados, pactuado em 16/8/2013; 
- os membros do Conselho de Administração e do Conselho Fiscal da TLSA, indicados, respectivamente, pela Valec e pelo Tesouro Nacional, foram eleitos apenas em 2014;
	- como sócia minoritária, a Valec não tinha o controle comum nem compartilhado da administração da TLSA, apenas o poder de veto em certas deliberações, nos termos e limites definidos no acordo de acionistas;
	- segundo o mesmo acordo de acionistas, o direito de veto da Valec sobre operações que implicassem assunção de obrigações pela TLSA somente poderia ser exercido quando o montante superasse R$ 200 milhões (subcláusula 3.2.1, inciso XV, do Acordo de Acionistas) , hipótese não verificada no caso em análise, que envolveu recursos da ordem de R$ 31 milhões;
	- as deliberações "eram de conhecimento da Diretoria da Valec, da Gerência de Contabilidade (no que competia) e tramitavam na integralidade pelo Departamento Jurídico (CONJUR) , portanto os representantes do Conselho da Administração da Empresa Pública eram sempre pautados pelo interesse da administração da Valec, jamais atuando de forma apartada (peça 55, p.2) ";
             - no caso específico dos conselheiros Itamar de Oliveira Mendonça e João Carlos de Magalhães Gomes, cujos mandatos transcorreram no período de 2016 a 2019, informam que "nunca deliberaram sobre os pagamentos feitos pela TLSA à CNO, sendo apenas informados sobre os andamentos das medidas referentes à questão e que, ao longo do período em que exerceram a função de membros do Conselho de Administração da TLSA, jamais exerceram direito de voto em relação aos litígios travados entre TLSA e CNO (peça 52, p.3) ;
	- o Procedimento Arbitral 22851/JPA contra a CNO foi instaurado por iniciativa dos administradores da TLSA e dos membros do respectivo Conselho de Administração, após perceberem despesas em excesso com o Contencioso da Aliança (demandas judiciais relacionadas às atividades executadas com base no Contrato para Implementação de Obra Ferroviária sob o Regime de Aliança) , promoverem tentativas de reavaliação junto à CNO e buscarem análise jurídica sobre o caso;
	- nesse procedimento arbitral, a TLSA pleiteou "o ressarcimento de todas as despesas realizadas indevidamente" em favor da CNO.
9.	A unidade técnica aduziu também que o Procedimento Arbitral 22851/JPA teve sentença final em 19/7/2021 (peça 81) , com resultado desfavorável à TLSA. Nesse passo, a instrução assinala que, sem questionar o mérito dessa deliberação, deve-se reconhecer que "as partes tiveram pleno direito de defesa e que os itens controversos foram individualmente analisados e julgados no âmbito desse procedimento arbitral".
10.	Feita essa necessária contextualização, conheço da representação, nos termos dos arts. 235 e 237, inciso VI, do Regimento Interno deste Tribunal, e passo à análise de mérito.
11.	À luz das fartas evidências colhidas pela unidade técnica, a partir das respostas às oitivas das partes, não tenho reparos à conclusão assinalada, quanto à improcedência da representação.
12.	Ressalto que o objeto da presente ação de controle é a apuração, com base na competência prevista no art. 5º, inciso IX, da Lei 8.443/1992, de possíveis condutas irregulares dos membros dos Conselhos de Administração e Fiscal da TLSA indicados pela Valec e pela STN, no contexto dos fatos narrados na denúncia que originou este processo, mais precisamente, a assunção despesas, pela TLSA, da ordem de R$ 31 milhões, que, em tese, deveriam ser arcadas pela empresa CNO.
13.	Restou comprovado que o Acordo de Acionistas que disciplinava a amplitude do poder da Valec sobre os atos de gestão da TLSA foi assinado após fato gerador das despesas questionadas. Apurou-se, também, que, nos termos do mesmo Acordo de Acionistas, a Valec não teria poder de veto em relação às obrigações questionadas, cujo valor (R$ 31 milhões) não alcançava o limite mínimo para o exercício dessa prerrogativa (R$ 200 milhões) . Tampouco foram colhidas provas de que os representantes dos interesses da União nos Conselhos de Administração e Fiscal da TLSA tenham contribuído, por ação ou omissão, com os fatos supostamente ruinosos aos cofres da Transnordestina Logística S.A. Por fim, o juízo arbitral regularmente constituído e legitimado ("International Chamber of Commerce" - ICC Brasil) , após analisar a matéria, julgou que as despesas incorridas pela TLSA foram devidas. 
14.	Destarte, endosso as conclusões da unidade técnica, para considerar improcedente a presente representação.
15.       Para finalizar, observo que as peças relativas ao Procedimento Arbitral 22851/JPA estão devidamente classificadas como sigilosas nos autos, e que as informações coligidas nas peças que integram a presente deliberação são de cunho genérico e sem afronta ao sigilo empresarial.
	Do exposto, VOTO por que seja aprovado o Acórdão que ora submeto a este Colegiado.
TCU, Sala das Sessões, em 10 de novembro de 2021.
RAIMUNDO CARREIRO 
Relator